【裁判字號】    95,上訴,141
【裁判日期】    950616
【裁判案由】    偽造文書等
【裁判全文】
臺灣高等法院高雄分院刑事判決         95年度上訴字第141號
上  訴  人
即  被  告  丙○○
選任辯護人  曾劍虹律師
上列上訴人因偽造文書等案件，不服臺灣高雄地方法院94年度訴
字第397 號中華民國94年7 月14日第一審判決（起訴案號：臺灣
高雄地方法院檢察署93年度偵字第19818 號），提起上訴，本院
判決如下：
    主  文
原判決關於丙○○部分撤銷。
丙○○連續意圖為自己不法之所有，而侵占對於業務上所持有之
物，累犯，處有期徒刑捌月。臺灣屏東地方法院92年度促字第22
714 號、第22715 號支付命令案卷內民事撤回支付命令聲請狀上
偽造之「乙○○」署名、指印各貳枚，均沒收。
    事  實
一、丙○○前於民國89間因侵占案件，經本院判處有期徒刑6 月
    確定，於90年12月27日易科罰金執行完畢；並於92年間受僱
    於某法律事務所，負責受託為債權人索討債務事宜，為從事
    債務處理業務之人。緣許隆（業經臺灣高雄地方法院判決無
    罪確定）積欠以乙○○名義出借之新臺幣（下同）160 萬元
    債務，乙○○之妹甲○○則與丙○○認識，乙○○、甲○○
    乃委託丙○○向許隆索討債務，並由甲○○負責與丙○○聯
    繫，甲○○復明白告知丙○○有關債務和解事宜，應事先獲
    得乙○○、甲○○同意。
二、丙○○先於92年6 月20日以乙○○代理人名義，向臺灣屏東
    地方法院聲請核發92年度促字第22714 號、第22715 號支付
    命令（債務人為許隆、王麗琴｛為本票背書人｝，金額均為
    20萬元）；詎丙○○竟基於意圖為自己不法所有之概括犯意
    ，於取得上開支付命令後，向許隆稱已獲乙○○、甲○○同
    意，債務可分期清償，惟許隆需先清償其中10萬元債務，許
    隆乃於92年9 月1 日，依丙○○指示，將10萬元匯入胡作霖
    所有之「00000000000000號」郵局帳戶，惟其後丙○○並未
    將該10萬元轉交乙○○、甲○○，而將之侵占入己。後丙○○再與許隆談妥以65萬元和解上開債務，惟遭乙○○、甲○○拒絕；丙○○竟為履行其已收取上開10萬元匯款、已以65
    萬元達成和解，及許隆再給付20萬元即撤回上開支付命令之
    承諾，而基於同前業務侵占，及行使偽造私文書、使公務員
    登載不實之犯意，於92年9 月4 日在不詳地點，接續偽造有
    「乙○○」署名、指印及內容不實之「本件債務經清償完畢
    ，故撤回本支付命令」之民事撤回支付命令聲請狀共2 紙（
    其上計有「乙○○」署名及指印各2 枚），並持之向臺灣屏
    東地方法院承辦人員行使，而使該承辦人員在上開92年度促
    字第22714 號、第22715 號支付命令案卷上蓋用「撤回」印
    戳而結案，足以生損害於乙○○、甲○○之債權行使，及臺
    灣屏東地方法院對於辦理支付命令案件之正確性，其後並將
    許隆之友人杜承東於92年9 月5 日給付之和解現金20萬元，
    未轉交乙○○、甲○○，而將之侵占入己。嗣因甲○○多日
    未能與丙○○取得聯繫，心生懷疑，乃以乙○○名義向臺灣
    屏東地方法院聲閱覽上開支付命令案卷，始得知上情。
二、案經乙○○訴由臺灣高雄地方法院檢察署檢察官偵查起訴。
    理  由
一、程序方面─
  (一)上訴人即被告丙○○（以下簡稱被告）爭執乙○○、甲○○
    於偵訊陳述之證據能力。因乙○○、甲○○於偵訊曾以證人
    、告訴人或告訴代理人身分陳述；本院認乙○○、甲○○於
    偵訊中以告訴人或告訴代理人身分，就本件犯罪事實所為之
    指述，因其等未具結，依刑事訴訟法第158 條之3 規定，自
    不具證據能力；而乙○○、甲○○於93年5 月21日偵訊時，
    則係以證人身分具結作證，其等並經原審於94年6 月30日再
    以證人身分傳訊具結作證，復經交互詰問，對被告對質、詰
    問權利並未剝奪；此外，乙○○、甲○○於93年5 月21日偵
    查中向檢察官所為陳述，復無何顯不可信之情形。是依刑事
    訴訟法第159 條之1 第2 項規定，應認乙○○、甲○○於93
    年5 月21日偵訊中具結之陳述具證據能力。
  (二)被告、選任辯護人、檢察官迄本院言詞辯論終結前，均未爭
    執共同被告許隆於偵訊陳述之證據能力。本院審酌許隆業於
    原審審理程序具結作證，並經交互詰問，對被告對質、詰問
    權力並未剝奪；且許隆於偵查中向檢察官所為陳述，係就其
    因本件債務，依被告指示匯款、交付現金及達成和解之內容
    為陳述，檢察官自無違反其意志為訊問之必要，依該等陳述
    作成之情況，並無不適當之情形；又基於證據資料愈多，對
    於真實之發現愈有助益之理念。是依刑事訴訟法第159 條之
    5 第2 項規定，應認許隆於偵訊中之陳述具證據能力。
二、認定犯罪事實所憑證據及理由─
  (一)訊據被告固坦曾受乙○○、甲○○之託，代為處理乙○○、
    甲○○與許隆間之債務，並曾二度收受許隆為和解而給付之
    匯款及現金，復以乙○○名義具狀向臺灣屏東地方法院聲請
    撤回92年度促字第22714 號、第22715 號支付命令，惟矢口
    否認有業務侵占、行使偽造私文書、使公務員登載不實等犯
    行，辯稱：「伊是受乙○○、甲○○委託處理債務，自然有
    權撤回支付命令，且係因乙○○、甲○○嫌和解金額太少，
    不願收受許隆之和解金，並非伊不交給她們」云云。
  (二)經查：
  1.被告於92年間受僱於某法律事務所，負責受託為債權人索討
    債務事宜，業據被告於本院供承明確（見本院卷第29頁）；
    且因許隆積欠以告訴人乙○○名義出借之160 萬元債務，乙○○、甲○○乃委託被告向許隆索討債務，其後被告並以乙○○代理人名義，向臺灣屏東地方法院聲請核發2 紙支付命
    令（債務人為許隆、王麗琴｛為本票背書人｝，金額均為20
    萬元）一節，亦據證人即告訴人乙○○於偵訊證稱：「本件
    債務全部是許隆欠的錢，因伊妹妹甲○○開打字行與丙○○
    認識，所以就透過甲○○與丙○○聯絡，請丙○○討債，之
    後的事情就請丙○○與甲○○去談」等語（見93發查1867號
    卷第67頁），及證人甲○○於偵訊、原審分別證稱：「當時
    針對借款40萬元部分，有聲請支付命令，發票人都是許隆，
    王麗琴在其中1 張本票上背書」（見93發查1867號卷第67頁
    ）、「伊是透過乙○○借錢給許隆，伊沒有與許隆接觸；丙○○向伊說他們專門在處理債務，伊向丙○○說伊等情形，
    丙○○說可以幫伊等處理債務，伊有向乙○○說要委託丙○○處理」（見原審卷第84頁）等語在卷；復經本院調閱臺灣
    屏東地方法院聲請核發92年度促字第22714 號、第22715 號
    支付命令案卷無訛（已影印該案卷附卷）。足認被告為受乙○○、甲○○之託，從事債務處理業務之人無訛。
  2.被告固辯稱：「伊受託處理債務，自然有權撤回支付命令」
    云云。惟查，被告業於偵訊、原審分別供稱：「乙○○、甲○○真的沒有授權伊撤回支付命令」（見93發查1867號卷第
    67 頁） 、「撤回狀是伊寫的，後面乙○○簽名也是伊寫的
    ；乙○○不知道伊撤回支付命令，伊也沒有取得她的同意；
    伊與許隆談好65萬元處理債務，許隆依約定給錢，伊就應該
    要撤回支付命令，但後來伊問乙○○她們65萬元處理好不好
    ，她們說不好，伊是先斬後奏」（見原審卷第34、48、88頁
    ）等語；並經證人甲○○於偵訊、原審分別證稱：「後來伊
    找丙○○，但他一直關機，伊覺得不對勁，就向屏東地院查
    詢，書記官說這筆帳已清償，伊去閱卷，才知道丙○○偽造
    乙○○名義撤回支付命令」（見93發查1867號卷第67頁）、
    「當初是口頭委託丙○○，但伊怕丙○○用不法手段，所以
    有講好丙○○作什麼事可都要經過伊同意，包括法院文件、
    跟對方談多少錢，都要經過伊同意；丙○○撤回支付命令，
    伊不知道，是後來很久找不到丙○○，伊才向屏東地院聲請
    ，書記官說支付命令已經撤回，伊去閱卷，才知道是丙○○
    擅自撤回」（見審卷第85頁）等語明確；又按「訴訟代理人
    就其受委任之事件有為一切訴訟行為之權。但捨棄、認諾、
    撤回、和解、提起反訴、上訴或再審之訴及選任代理人，非
    受特別委任不得為之」，民事訴訟法第70條第1 項定有明文
    ，而被告既受僱某法律事所，為從事債務處理業務之人，業
    如前述，其對此規定當不能諉無不知；再者，上開支付命令
    案卷中，有以「乙○○」名義於92年9 月4 日以「本件債務
    經清償完畢，故撤回本支付命令」為由之民事撤回支付命令
    聲請狀2 紙（其上計有「乙○○」署名及指印各2 枚），及
    臺灣屏東地方法院承辦人員在該支付命令案卷上蓋有「撤回
    」印戳，並無「乙○○」名義之委任狀。是足認被告確係未
    經乙○○或甲○○同意，而偽造「乙○○」名義之民事撤回
    支付命令聲請狀2 紙，持向臺灣屏東地方法院承辦人員行使
    ，自足以生損害於乙○○、甲○○之債權行使，及臺灣屏東
    地方法院對於辦理支付命令案件之正確性無訛。被告上開辯
    解，自屬不可採信。
  3.許隆因被告以乙○○代理人名義聲請支付命令後，於92年9
    月1 日，依被告指示將10萬元匯入胡作霖所有之「00000000
    000000號」郵局帳戶，並與被告談妥以65萬元和解本件債務
    ，被告則於92年9 月4 日撤回本件支付命令，許隆之友杜承
    東再於92年9 月5 日交付被告和解現金20萬元，惟被告並未
    將該30萬元交付乙○○、甲○○等情。業據證人即同案被告
    許隆於偵訊、原審分別陳（證）稱：「丙○○是代表債權人
    向伊發支付命令，後來丙○○說乙○○同意分期付款，要伊
    先匯10萬元到丙○○說的帳戶（指胡作霖帳戶），之後丙○○說有收到錢，叫伊隔天再還20萬元，因伊沒有錢，只好去
    借，並找朋友與丙○○談，商定以65萬元解決；65萬元扣掉
    已經付的，再一次還清，丙○○就會寄撤回狀給伊看；伊真
    的有欠100 多萬元；伊朋友杜承東向伊說，丙○○撤回支付
    命令後，有付丙○○20萬元」（見93發查1867號卷第55、56
    、68頁）、「伊朋友杜承東有與丙○○談好65萬元和解，並
    約好隔天付20萬元，隔天，伊與杜承東在咖啡廳等丙○○，
    丙○○一來就拿撤回支付命令狀給伊等看，丙○○有簽收30
    萬元收據給伊」（見原審卷第87、88頁）等語明確，復有許
    隆所提匯款單1 紙，及中華郵政股份有限公司儲匯處93年7
    月26日儲字第1187號函所附胡作霖「00000000000000號」帳
    戶資料在卷可憑（見93發查1867號卷第95至102 頁）；並經
    被告於偵訊、原審分別陳稱：「杜承東拿給伊的20萬元，伊
    沒有拿給乙○○或甲○○；許隆第一次還的錢是匯到胡作霖
    帳戶；伊撤回支付命令後，杜承東就給伊20萬元，這是撤回
    支付命令的代價，這20萬元伊沒有交給乙○○她們，她們認
    為伊無權將債權打五折」（見93發查1867號卷第68、81、頁
    ）、「因為許隆有付伊20萬元，所以要撤回支付命令，這20
    萬元伊沒有給乙○○，伊自己收起來；許隆總共還30萬元，
    約定好許隆還錢，伊就撤回，這30萬元伊沒有拿給乙○○」
    （見原審卷第33、48、49頁）等語在卷；又證人甲○○亦於
    本院證稱：「之前伊與丙○○有說，如果要和解，錢的數目
    要由伊與乙○○決定，原先說要還65萬元，因伊等債務是16
    0 萬元，伊等不同意，丙○○並沒有把30萬元給伊等，也沒
    有說要拿給伊等，被伊等拒絕的情形；伊曾經與許隆在電話
    中通過話，伊有說和解金額一定要經過伊同意；許隆在電話
    中有說要給伊65萬元，但伊不同意，因為伊說伊還要給丙○○（指4 成酬勞），這樣伊就剩沒多少；丙○○並沒有向伊
    說有拿到30萬元」等語明確（見原審卷第59至62頁）。則依
    證人許隆、乙○○上開所證，足認被告確係未經乙○○、甲○○同意，以65萬元與許隆達成和解，並於收受許隆（或杜
    承東）交付計30萬元後，並未告知乙○○、甲○○，而將之
    侵占入己無疑。至於被告辯稱：「是因乙○○、甲○○嫌和
    解金額太少不願意收許隆的和解金，不是伊不交給他們」云
    云，顯與事實不符，自不可採信。
  (三)綜上所述，被告上開辯解，均為事後圖卸刑責之詞，不足採
    信。本件事證已明，被告犯行洵堪認定。
三、論罪及撤銷改判之理由─
  (一)核被告所為，係犯刑法第336 條第2 項業務侵占罪，第216
    條、第210 條行使偽造私文書罪，及第214 條使公務員登載
    不實罪。被告偽造「乙○○」署名及指印之行為，係偽造私
    文書之部分行為，而偽造私文書後進而行使，偽造之低度行
    為則應為行使之高度行為所吸收，均不另論罪。被告2 次業
    務侵占犯行，時間緊接，觸犯構成要件相同之罪名，顯係基
    於概括之犯意而為，為連續犯，以一罪論。被告雖偽造2 紙
    民事撤回支付命令聲請狀，並持之行使，惟係為相同之目的
    而偽造，且偽造及行使時間均相同，應認係在密接之時間、
    地點接續進行，為單純一罪。又被告所犯上開3 罪，有方法
    、目的之牽連關係，應依刑法第55條規定，從一重之業務侵
    占罪處斷。再者，被告前於89年間因侵占案件，經本院判處
    有期徒刑6 月確定，並於90年12月27日易科罰金執行完畢，
    有臺灣高等法院被告前案紀錄表在卷可憑，其於有期徒刑執
    行完畢後，5 年內再犯本件有期徒刑以上之罪，為累犯，依
    刑法第47條規定加重其刑。至於公訴人認被告撤回本件支付
    命令之行為，另涉刑法第342 條背信罪嫌。惟按「刑法上之
    背信罪，為一般的違背任務之犯罪，如果其違背任務係圖為
    自己不法之所有，已達於竊盜或侵占之程度，縱另有以舊抵
    新之彌縫行為、仍應從竊盜或侵占罪處斷，不能援用背信之
    法條相繩」（最高法院51年度臺上字第58號判例參照）；而
    本件被告係為履行其已收取許隆10萬元匯款、已以65萬元達
    成和解，及許隆再給付20萬元即撤回上開支付命令之承諾，
    始有偽造「乙○○」名義撤回本件支付命令之行為，業如前
    述，自不應再論以背信罪；然公訴人認被告此部分犯嫌與上
    開論罪科刑部分，有裁判上一罪關係，爰不另為無罪之諭知
    ，併此說明。
  (二)原審認被告係犯業務侵占等罪，予以論罪科刑，固非無見。
    惟：被告撤回本件支付命令之行為，不另構成刑法第342
    條背信罪，原審認被告涉有此部分犯嫌。被偽造2 紙民事
    撤回支付命令聲請狀，並持之行使，為單純一罪，原審認係
    連續犯。本件民事撤回支付命令聲請狀2 紙，其上有偽造
    之「乙○○」署名、指印各2 枚，均應依刑法第219 條宣告
    沒收，原審僅就其中署名2 枚部分宣告沒收，均有未洽。被
    告否認犯罪，提起上訴，雖無理由，惟原判決既有上開違誤
    之處，自應由本院將原判決關於被告部分撤銷改判。
四、科刑及沒收之理由─
  (一)爰審酌被告受託處理債務，不知謹慎將事，竟擅自與債務人
    達成和解，並偽造民事撤回支付命令聲請狀行使，及侵占應
    交付告訴人之和解款項，金額高達30萬元，復有侵占前科，
    業如前述，素行非佳，惟已與乙○○、甲○○達成民事和解
    ，有和解書1 紙在卷可按（見93偵19818 號卷第42頁），及
    其犯罪之動機、手段等一切情狀，量處有期徒刑8 月，以資
    懲儆。
  (二)本件民事撤回支付命令聲請狀2 紙上偽造之「乙○○」署名
    、指印各2 枚，均依刑法第219 條之規定，不問屬於犯人與
    否，均宣告沒收。至於上開民事撤回支付命令聲請狀2 紙，
    被告既持之向臺灣屏東地方法院行使，由臺灣屏東地方法院
    編入上開支付命令案卷中，自非屬被告所有，依法自不得宣
    告沒收，併此說明。
四、至於被告另被訴「被告未經黃國輝同意，於91年11月12日至
    17日間某日，將空白之委任狀交付蘇信豪，指示蘇信豪在該
    委任狀『委任人』欄上偽造『黃國輝』之署名及指印各1 枚
    ，而偽造用以表示黃國輝委託他人代為向警察機關領回報失
    之車牌號碼TW-6936 號自用小客車之私文書，後再於同年月
    17日，由蘇信豪在高雄縣鳳山市○○街64號，將上開偽造之
    委任狀，交予不知情之何雲翔，並由何雲翔在委任狀「受任
    人」欄簽署「何雲翔」署名及指印各1 枚，何雲翔隨即於同
    日（17日）由不知情之袁誌廷陪同，持該偽造之委任狀，向
    高雄縣政府警察局交通警察隊承辦員警行使，致承辦員警誤
    認何雲翔業經黃國輝合法委任，而將上開小客車交由何雲翔
    領回」，另犯行使偽造私文書罪嫌等情，有本院95年度上訴
    字第336 號刑事判決在卷可憑（見本院卷第73至78頁）。因
    該案與本件犯罪時間相距近1 年，且係因被告為具領報失車
    輛而涉犯罪，與本件犯罪情節不同，自難認該案與本件係被
    告基於概括犯意而為，自無裁判上一罪關係，併此說明。
五、適用之法律─
  (一)刑事訴訟法第369 條第1 項前段、第364 條、第299 條第1
    項前段。
  (二)刑法第56條、第336 條第2 項、第216 條、第210 條、第
    214 條、第47條、第55條、第219 條。
  (三)罰金罰鍰提高標準條例第1 條前段。
本案經檢察官姜麗儒到庭執行職務。
中    華    民    國    95    年    6     月    16    日
                  刑事第七庭    審判長法  官  莊飛宗
                                      法  官  黃憲文
                                      法  官  曾逸誠
以上正本證明與原本無異。
如不服本判決應於收受本判決後10日內向本院提出上訴書狀，其
未敘述上訴理由者，並得於提起上訴後10日內向本院補提理由書
狀（均須按他造當事人之人數附繕本）「切勿逕送上級法院」。
中    華    民    國    95    年    6     月    16    日
                                      書記官  黃富美
附錄本判決論罪科刑法條：
刑法第336 條第2 項：
對於業務上所持有之物，犯前條第1 項之罪者，處6 月以上5 年
以下有期徒刑，得併科3 千元以下罰金。
刑法第216 條：
行使第216 條至第215 條之文書者，依偽造、變造文書或登載不
實事項或使登載不實事項之規定處斷。
刑法第210 條：
偽造、變造私文書，足以生損害於公眾或他人者，處5 年以下有
期徒刑。
刑法第214 條：
明知為不實之事項，而使公務員登載於職務上所掌之公文書，足
以生損害於公眾或他人者，處3 年以下有期徒刑、拘役或500 元
以下罰金。


司法院資訊處製作；財團法人民間司法改革基金會備份。
